---
title: "Analisar&AcolheR - aulas em R"
author: "William Melo | Educação com Evidências"
date: "today"
editor: visual
toc: true
toccolor: pink
format: html
backgroundcolor: '#F9DDFF'
lang: pt
resource_files:
- percepcao_dados_2023.1.inicio.xlsx
- aulas.html
---

# Aula 2

## Objeto para guardar vetores

```{r}

idade <- c(25, 28, 30, 45, 68, 100) 

class(idade)

raca <-  c("negro", "negro", "branco", "indigena", "amarelo/asiatico", "branco")

class(raca)


```

## Objeto para guardar bancos de dados (data.frame)

```{r}
idades_banco_dados <- data.frame(idade = idade,
                                 raca = raca)

class(idades_banco_dados)
```

# Aula 4 - 11-04-2023

## factor

```{r}

escolaridade_character <- c("ensino médio", "ensino superior", "ensino fundamental")

escolaridade <- factor(x = escolaridade_character,
                      levels = c("ensino fundamental", "ensino médio", "ensino superior"))

banco_dados <- data.frame(pessoa = c("Andressa", "Heloisa", "William", "Daniel", "Anelize"),
                          escolaridade = c("Ensino Superior", "Ensino Médio", "Ensino Médio", "Ensino Fundamental", "Ensino Fundamental"))


# Algumas funcoes de transformacao:
# as.factor()
# as.numeric()
# as.character()
# as.data.frame()

banco_dados$escolaridade <- factor(x = banco_dados$escolaridade, 
                                   levels = c("Ensino Fundamental", "Ensino Médio", "Ensino Superior"))


class(banco_dados$escolaridade)

as.numeric(banco_dados$escolaridade)

mean(as.numeric(banco_dados$escolaridade))

```

## logic

```{r}

vetor_logico <- c(2 == 2, 3 == 1)

vetor_numeros <- c(2, 3)

vetor_numeros_nome <- ifelse(vetor_numeros == 2, "dois", "tres")

class(vetor_logico)

```

## Operacoes com variaveis quantitativas

### Soma

```{r}

sum(idade)

idade + idade

idade + 2

```

### Subtracao

```{r}
idade - idade
idade - 2
```

### Multiplicacao

```{r}
idade*idade

idade*2
```

### Divisao

```{r}

idade/idade

idade/2

```

### Quadrado

```{r}

idade^2

```

### Raiz quadrada

```{r}
sqrt(sum(idade))
```

### Media - medida de tendencia central

```{r}
mean(idade)
mean(idade + 15)
```

### Mediana - medida de tendencia central

```{r}
median(idade)
```

### Desvio-padrao - medida de dispersao

```{r}
sd(idade)

sqrt(var(idade))
```

### Variancia - medida de dispersao

```{r}

var(idade)
```

## Carregando banco de dados

```{r}
#install.packages("rio")

library(rio)

#import()

#read.csv()

#read.csv2()

library(readxl)

dados_percepcao_inicial <- read_xlsx("D:/william/R/Curso Analisar e Acolher 2023.1 - Educação com Evidencias/quarto/percepcao_dados_2023.1.inicio.xlsx")

View(dados_percepcao_inicial)

head(dados_percepcao_inicial)

```

# Aula 5 - 25-04-2023

## Subsetting de vetores e data.frames

```{r}

View(idades_banco_dados)
class(idades_banco_dados)
class(idades_banco_dados$idade)

```

### Uma posicao

```{r}
idade[1]
```

### Mais de uma posicao

```{r}

idade[c(5,1)]

```

### Tamanho de vetor

```{r}
length(idade)

```

### Remocao de posicao

```{r}
idade[-1]
```

### No banco de dados

```{r}
idades_banco_dados$idade[2]

idades_banco_dados$idade[idades_banco_dados$raca == "branco" |
                         idades_banco_dados$raca == "amarelo/asiatico"]


idades_banco_dados[ ,1]


idades_banco_dados[ ,1] == idades_banco_dados$idade
```

# Pacote tidyverse

```{r}
#install.packages("tidyverse")
#install.packages("dplyr")
library(tidyverse)
library(dplyr)

banco_filtrado <- idades_banco_dados %>%
  filter(raca == "negro") %>%
  mutate(RACA = raca) %>%
  rename("idade das pessoas" = idade)

```

## Renomear variaveis

```{r}

glimpse(dados_percepcao_inicial) # ve o banco de dados
names(dados_percepcao_inicial) # ve os nomes das variaveis

# dados_percepcao_inicial <- dados_percepcao_inicial %>%
#   rename("primeiro_nome" = `First name`)

```

## Criacao de variaveis

```{r}

dados_percepcao_inicial <- dados_percepcao_inicial %>%
  mutate(primeiro_nome = `First name`)

```

## Recodificar variaveis

### Recodificando uma variavel por vez

```{r}
dados_percepcao_inicial <- dados_percepcao_inicial %>%
  mutate(
    atuacao_analise = case_when(
      `Você já atuou com análise quantitativa antes do curso?` == "A" ~ 1, #"sim"
      `Você já atuou com análise quantitativa antes do curso?` == "B" ~ 0, #"nao"
      T ~ as.numeric(NA)
    ),
    compreensao_dados = case_when(
      `De 1 a 4, o quanto você sente que compreende sobre dados quantitativos?` == "A" ~ 1,
      `De 1 a 4, o quanto você sente que compreende sobre dados quantitativos?` == "B" ~ 2,
      `De 1 a 4, o quanto você sente que compreende sobre dados quantitativos?` == "C" ~ 3,
      `De 1 a 4, o quanto você sente que compreende sobre dados quantitativos?` == "D" ~ 4,
      T ~ as.numeric(NA)
    )
  )
```

### Recodificando varias variaveis de uma so vez

```{r}
dados_percepcao_inicial <- dados_percepcao_inicial %>%
  mutate(across(.cols = c(`Você já atuou com análise quantitativa antes do curso?`,
                          `De 1 a 4, o quanto você sente que compreende sobre dados quantitativos?`,
                          `O quanto você precisa atuar com dados quantitativos, hoje?`,
                          `De 1 a 4, o quanto avalia a sua base prévia em matemática?`,
                          `De 1 a 4, o quanto avalia a sua base prévia em programação (R ou outra linguagem)?`),
                .fns = ~case_when(.x == "A" ~ 1,
                                  .x == "B" ~ 2,
                                  .x == "C" ~ 3,
                                  .x == "D" ~ 4,
                                  T ~ as.numeric(NA))))
```

## Selecao de variaveis

```{r}
dados_percepcao_inicial %>%
  select(`De 1 a 4, o quanto você sente que compreende sobre dados quantitativos?`,
        compreensao_dados) %>%
        View()
```

## Visualizacao de variaveis quantitativas

### Variaveis quantitativas discretas

### Tabela descritiva das variaveis discretas - table(), prop.table() e janitor::tabyl()

```{r}
prop.table(table(dados_percepcao_inicial$`Você já atuou com análise quantitativa antes do curso?`))

library(janitor)

dados_percepcao_inicial %>% tabyl(`Você já atuou com análise quantitativa antes do curso?`)  %>% flextable::flextable()
```

### Grafico descritivo

#### - Usando geom_bar

```{r}
library(ggplot2)

dados_percepcao_inicial %>%
  ggplot(aes(x = `Você já atuou com análise quantitativa antes do curso?`)) +
  geom_bar(fill = "blue", col = "black", size = 0.7) +
  theme_classic()
```

#### - Usando geom_bar com troca de ordem dos valores de x

```{r}
dados_percepcao_inicial %>%
  mutate(`Você já atuou com análise quantitativa antes do curso?` = factor(`Você já atuou com análise quantitativa antes do curso?`, levels = c(2, 1))) %>%
  ggplot(aes(x = `Você já atuou com análise quantitativa antes do curso?`)) +
  geom_bar(fill = "blue", col = "black", size = 0.7) +
  theme_classic()
```

#### Usando tabyl()
